臺北高等行政法院判決　　　　　　　　　　　　　 九十年度訴字第三七五八號
　　　　　　　　　　　　　　　.
　　原　　　告　甲○○
　　　　　　　　丙○○　十四歲.
　　兼　右一人
　　法定代理人　乙○○
　　共　　　同
　　訴訟代理人　高進發律師
　　被　　　告　財政部臺北市國稅局
　　代　表　人　張盛和（局長）
　　訴訟代理人　己○○
右當事人間因贈與稅事件，原告不服財政部中華民國九十年一月三日台財訴第000
0000000號訴願決定，提起行政訴訟。本院判決如左︰
　　主  文
訴願決定及原處分均撤銷。
訴訟費用由被告負擔。
　　事  實
一事實概要︰
  原告之被繼承人賴欽祥於民國（下同）八十七年三月二十二日將定期存單計新台幣
  （下同）一二一、二五○、○○○元解約，存入其父賴炳坤誠泰銀行股份有限公司
  （下稱誠泰銀行）西門分行及第一商業銀行股份有限公司（下稱第一銀行）萬華分
  行帳戶；又於八十七年四月四日將定期存單計一○○、○○○、○○○元解約，存
  入其母賴許招治第一銀行萬華分行帳戶（上述轉存二二一、二五○、○○○元款項
  ，下稱為系爭款項）。被告乃據以核定賴欽祥贈與總額為二二一、二五○、○○○
  元，淨額為二二○、二五○、○○○元，復賴欽祥業於八十七年七月二日死亡，因
  以其繼承人即原告為對象發單補徵稅額一○二、二四○、○○○元。原告不服，主
  張系爭款項係委託保管，被告認定為贈與，顯與依法行政原則相悖等情。申請復查
  ，被告以八十九年八月九日財北國稅法字第八九○三二五三七號復查決定書未予變
  更，經原告提起訴願，亦遭財政部以九十年一月三日台財訴第000000000
  0號訴願決定駁回，遂提起本件行政訴訟。
二兩造聲明：
　(一)原告聲明求為判決：如主文所示。
　(二)被告聲明求為判決：
    1.駁回原告之訴。
    2.訴訟費用由原告負擔。
三兩造之爭點：
  賴欽祥生前將系爭款項分別存入其父賴炳坤及其母賴許招治之銀行帳戶中，是否為
  贈與行為，而應課贈與稅？
　(一)原告主張：
    1.按「本法稱贈與，指財產所有人以自己之財產無償給與他人，經他人允受而生
      效力之行為。」為遺產及贈與稅法第四條第二項所明定。又「稱贈與者，謂當
      事人約定，一方以自己之財產無償給與他方，他方允受之契約。」民法第四百
      ○六條定有明文。換言之，所謂贈與，即除客觀上有財產所有權移轉行為外，
      主觀上必須贈與人與受贈人雙方約定「無償給與」及「允受」之意思存在，贈
      與始生效力。系爭款項係因被繼承人賴欽祥生前於八十七年三、四月間自知生
      病，無法好轉，迭於住院期間託請其父賴炳坤及母親賴許招治，代為作主處理
      善後，包括代為保管，除留作繳納醫療費用、有關稅捐及辦理後事之用外，並
      請將該款項併入遺產總額申報，依法繳納遺產稅，有訴外人賴李玉桂及會計師
      丁○○在聲明書上之見証可資証明。但為何賴欽祥要委託其父母代其處理遺產
      ？其原因乃其子賴珮蓉、丙○○均未成年，為保護其子女之權益，不願其全部
      遺產均由原告乙○○管理，除贈與五千萬元予其妻乙○○外，其餘遺產委託其
      父母代為管理。如果賴欽祥將其存款移交其父母是要逃稅，賴欽祥大可依遺產
      及贈與稅法第二十條第一項第六款「配偶相互贈與之財產」之規定，即可不必
      計入贈與總額，亦即免稅，何須將其存款移交其父母以逃稅，由此即可証明賴
      欽祥並非要將存款贈與其父母，至為明顯。以上所述情形及証人賴李玉桂與丁
      ○○曾計師在聲明書上之見証，財政部及被告均不予置理，難謂合法。
    2.被繼承人賴欽祥生前於八十七年三、四月間自知生病無法好轉，在住院期間有
      囑託其父賴炳坤及母賴許招治代為處理其善後及遺產。在賴欽祥尚未過世之前
      ，其父賴炳坤未經賴欽祥同意即指示訴外人戊○○於八十七年三月二十二日將
      賴欽祥定期存單一二一、二五○、○○○元解約，存入賴炳坤在誠泰銀行西門
      分行及第一銀行萬華分行帳戶。又於八十七年四月四日仍未經賴欽祥同意，賴
      炳坤指示戊○○將賴欽祥定期存單計一○○、○○○、○○○元解約，存入其
      母賴許招治在第一銀行萬華分行帳戶，其解約及轉存之行為，皆非賴欽祥所為
      ，也非賴欽祥指示戊○○辦理，此有証人戊○○可資為証，請予傳訊。若依此
      而言，則賴欽祥根本未有將其定期存單解約及轉存入其父賴炳坤及其母賴許招
      治存款帳戶之意思表示及行為，顯然賴欽祥與其父賴炳坤及其母賴許招治對於
      定期存款解約及轉存為其父母名義，並無贈與之意思表示一致，亦即並無構成
      贈與之成立及生效，此有証人戊○○可資為証。事實上，証人戊○○係因賴炳
      坤之指示而辦理，而賴炳坤則係因其子賴欽祥在住院期間囑託代為管理遺產，
      但賴炳坤卻在賴欽祥尚未死亡之前，未經其同意即將賴欽祥定期存款二二一、
      二五○、○○○元解約，分別轉存為賴炳坤及賴許招治名義，顯然並非贈與，
      但被告卻僅就賴欽祥之定期存款解約而轉存賴炳坤、賴許招治帳戶之行為即認
      為贈與，難謂合法。至於賴炳坤係因其子賴欽祥在住院期間之囑託代為管理遺
      產，因而在賴欽祥尚未過世之前，未經賴欽祥同意即將其定期存款解約而轉存
      為賴炳坤及賴許招治帳戶，此一部分被告何能置之不理？又被告既然認定賴炳
      坤係受其子賴欽祥之囑託而辦理將其定期存款解約及轉存，則賴欽祥所囑託代
      為繳納醫療費用、處理善後及代為保管上揭款項以及辦理遺產申報依法繳納遺
      產稅等委託之事卻不予置理，顯然被告在採証上有違背証據及論理法則。
    3.查依法行政原則為行政機關行政處分之最高準繩，行政機關就該管行政程序，
      應於當事人有利及不利之情形，一律注意，此為行政法上應注意當事人有利及
      不利原則，並有行政程序法第九條可資參酌。查本件原處分係根據財政部稽核
      組之談話筆錄，惟據賴炳坤在生時告知其於談話筆錄供稱：「被繼承人生前囑
      託雙親代為保管二二一、二五○、○○○元，處理善後，並將之併入遺產總額
      申報。」等語，此對原告有利之証詞，被告竟然不予置理，又未敘述不採之理
      由，不無違背上述應注意當事人有利之原則。總之，賴炳坤及賴許招治係受託
      保管賴欽祥之遺產，被告認定係贈與行為而強行課稅，顯與上述依法行政原則
      及行政程序法第九條之規定相悖。
    4.次查本件原告係主張被繼承人賴欽祥因委託其父賴炳坤、其母賴許招治代其處
      理善後、申報遺產稅及保管遺產，雖有移轉款項之形式，但並無贈與之意思，
      贈與行為並不生效。被告未就原告之主張是否有理由予以斟酌及決定，顯然違
      法。至於民法第七百六十一條第一項係有關動產物權讓與之效力，與贈與行為
      是否已經贈與人及受贈人之同意而成立，並無相關。本件被繼承人賴欽祥並未
      同意贈與，而賴炳坤未經賴欽祥同意，卻在其生前即將其所有定期存款解約而
      轉存為賴炳坤、賴許招治名義，被告何能做民法第七百六十一條第一項規定以
      動產物權之讓與效力，而認定為賴欽祥已同意贈與，顯然風馬牛不相及。
    5.末查被繼承人死亡前三年內贈與父母之財產，應於被繼承人死亡時，視為被繼
      承人之遺產，併入其遺產總額，依法課徵遺產稅。遺產及贈與稅法第十五條第
      二款規定甚明。退萬步言之，本件縱如被告所認定系爭款項之託管係贈與行為
      ，揆諸上揭規定，亦當併入被繼承人遺產總額核課遺產稅，而非先課徵贈與稅
      ，此有最高行政法院（八十九年七月一日改制前為行政法院）八十二年度判字
      第六三四號及七○五號判決可資遵循。由此足證，被告之核課本件贈與稅顯然
      違反上述最高行政法院之判決意旨。
    6.據上所陳，被告處理本件，無論就事實之認定與法律之適用，均有違法。
　(二)被告主張：
    1.按「凡經常居住中華民國境內之中華民國國民，就其在中華民國境內或境外之
      財產贈與者，應依本法規定，課徵贈與稅。」、「本法稱贈與，指財產所有人
      以自己之財產無償給與他人，經他人允受而生效力之行為。」分別為行為時遺
      產及贈與稅法第三條第一項、第四條第二項所明定。
    2.被繼承人賴欽祥於八十七年三月二十三日將定期存單一二一、二五○、○○○
      元解約，存入其父親賴炳坤誠泰銀行西門分行及第一銀行萬華分行帳戶，又於
      八十七年四月四日將定期存單計一○○、○○○、○○○元解約，存入其母親
      賴許招治第一銀行萬華分行帳戶，有存款憑單及定期存單等影本附卷可稽，被
      告乃依首揭規定，核定贈與總額為二二一、二五○、○○○元，淨額為二二○
      、二五○、○○○元，並對賴欽祥之繼承人 (即原告)發單課徵贈與稅。
    3.原告主張系爭款項係被繼承人生前囑託雙親代為保管，並非贈與等情，查「動
      產物權之讓與，非將動產交付，不生效力。但受讓人已占有動產者，於讓與合
      意時，即生效力。」為民法第七百六十一條第一項所明定，故動產贈與以雙方
      合意即已成立，本件原告將系爭款項存入其父母親賴炳坤君、賴許招治君銀行
      之帳戶，亦為原告所不爭，揆諸首揭規定，核屬贈與之行為並無違誤。
　　理  由
一「本法稱贈與，指財產所有人以自己之財產無償給與他人，經他人允受而生效力之
  行為。」為遺產及贈與稅法第四條第二項所明定。又「稱贈與者，謂當事人約定，
  一方以自己之財產無償給與他方，他方允受之契約。」民法第四百零六條亦定有明
  文。故贈與行為除客觀上有財產之移轉外，契約之雙方當事人仍須有贈與之意思始
  足當之。
二本件被繼承人賴欽祥於生前八十七年三月二十二日將定期存單計一二一、二五○、
  ○○○元解約，存入其父賴炳坤誠泰銀行西門分行及第一銀行萬華分行帳戶。又於
  八十七年四月四日將定期存單計一○○、○○○、○○○元解約，存入其母賴許招
  治第一銀行萬華分行帳戶等情，業經原告是認，且有誠泰銀行存本取息儲蓄存款存
  單七紙、誠泰銀行存款存入憑單一紙、第一商業銀行儲蓄存款存入憑條三紙附原處
  分卷可稽，為可認定之事實。被告乃據以核定賴欽祥贈與總額為二二一、二五○、
  ○○○元，淨額為二二○、二五○、○○○元，復因賴欽祥業於八十七年七月二日
  死亡，乃以其繼承人即原告為對象發單補徵贈與稅稅額一○二、二四○、○○○元
  ，固非無據。
三惟首揭說明，賴欽祥將系爭款項移轉存入賴炳坤及賴許招治該等帳戶之行為，是否
  為贈與行為，應視雙方是否有贈與之意思而定。經查系爭款項乃係賴欽祥委託賴炳
  坤及賴許招治代為保管，除留作繳納醫療費用、有關稅捐及辦理後事之用外，並請
  將該款項併入遺產總額申報，依法繳納遺產稅。此經證人丁○○到庭供證屬實，並
  有訴外人賴李玉桂及證人丁○○之聲明書附卷可證，是原告所稱本件乃係出於賴欽
  祥為顧及子女尚幼，為保護其尚未成人之子女權益，不願將全部遺產均交由其配偶
  保管，因而委託其父母代為保管，參酌賴欽祥已將其財產五○、○○○、○○○元
  部分贈與其配偶即原告乙○○，原告主張系爭款項並無贈與賴炳坤、賴許招治之意
  思，實符常情，應為可採。
四至於被告辯稱依民法第七百六十一條規定：動產物權之讓與，非將動產交付，不生
  效力。但受讓人已占有動產，於讓與合意時，即生效力。本件被繼承人於將款存入
  其父母帳戶內，自屬雙方贈與合意云云。惟查民法第七百六十一條規定，係就動產
  物權讓與方法所作之規定，亦即動產讓與除需讓與意思外，原則上尚應經「交付」
  ，始發生讓與效力，並非謂動產有「交付」行為即發生讓與之效力。然而本件賴欽
  祥將系爭款項交與其父母，僅意在託其等保管，以便處理其後事等事，已如前述，
  則系爭款項之移轉並無贈與之意思，被告此部分之主張即不足採。另系爭財產已於
  申報期間內合法申報繳納遺產稅，業據被告是認，益足徵本件原告主張並無逃稅之
  意，尚可採信，從而，被告以客觀上該款項轉存賴炳坤及賴許招治帳戶之事實，即
  遽認賴欽祥與賴炳坤與賴許招治間有贈與財產之行為，忽略當事人間主觀上之意思
  與嗣後已依法報繳遺產稅之事實，其所為補徵贈與稅之處分，顯有違誤，訴願決定
  未予糾正，亦嫌疏略。原告執以指摘，為有理由，原告聲明求為撤銷訴願決定及原
  處分，即無不合，應予准許，應由本院將訴願決定及原處分均予撤銷。
五據上論結，本件原告之訴為有理由，爰依行政訴訟法第九十八條第三項前段，判決
  如主文。
中　　華　　民　　國  　　九十一　　年　　　一　  　　月　　　十　　　日
                      臺 北 高 等 行 政 法 院   第 二 庭
                                         審 判 長 法  官  王立杰
                                                  法  官  黃本仁
                                                  法  官  陳雅香
右為正本係照原本作成。
如不服本判決，應於送達後二十日內，向本院提出上訴狀並表明上訴理由，如於本判
決宣示後送達前提起上訴者，應於判決送達後二十日內補提上訴理由書（須按他造人
數附繕本）。
中　　華　　民　　國　　　九十一　　年　　　一　　　　月　　　十　　　　日
          　　　　　　　　　　　　　　    　      書記官  王英傑
